臺灣高等法院高雄分院刑事判決　　　　　九十三年度上訴字第二五八號
　　上　訴　人　台灣高雄地方法院檢察署檢察官
　　上　訴　人
　　即　被　告　丁○○
　　選任辯護人　王國論律師
　　　　　　　　康進益律師
右上訴人因被告偽造文書等案件，不服臺灣高雄地方法院九十一年度訴字第三六四三
號中華民國九十三年二月十三日第一審判決（起訴案號：臺灣高雄地方法院檢察署九
十一年度偵字第三五七六號、九十一年度調偵字第一七九號），提起上訴，本院判決
如左：
      主      文
原判決撤銷。
丁○○連續行使偽造私文書，足以生損害於他人，處有期徒刑拾月。
      事      實
一、丁○○基於概括之犯意，意圖為自己不法之所有，於民國八十八年十一月五日，
    在高雄市前鎮區○○○街四五九巷二六號住處，自任會首，招集新台幣（下同）
    一萬元之民間互助會一組，會員共三十二人，採外標制，底價為一千二百元，即
    由參與投標之會員書寫標單，其上載明投標會員之姓名及投標金額（須在底價以
    上），由開標後標單所載投標金額最高者得標，嗣後該得標之死會會員，每期即
    應繳納一萬元再加上其得標時之投標金額，而活會會員每期僅繳納會款一萬元。
    會期自八十八年十一月五日起至九十一年一月五日止，每月五日在上址開標，並
    於八十九年三月、八月、九十年一月、六月、十一月二十日各加標一次。丁○○
    竟冒用甲○○、丙○○、子○○三人名義參加為會員，並連續於附表所載編號1.
    至11.號所示之時間，偽造會員庚○○、辛○○、陳先明、林俊成、戊○○、蔡合
    明、壬○○、周淑媚、蔡宏正、子○○、鄭惠琴名義書寫標單，及偽填投標金額
    之準私文書，用以冒標行使，並標得會款，足以生損害於被冒標會員庚○○等人
    及其他活會會員及被冒用為會員之甲○○、丙○○、子○○三人，再由丁○○向
    各活會會員，佯稱係被冒標之庚○○等人得標，而施以詐術，使不知情之活會會
    員陷於錯誤，交付活會會款（冒標日期、金額及詐得會款各如附表一編號1.至11.
    號所載）；另丁○○於九十年五月五日該民間互助會開標時，見僅會員癸○○一
    人到場投標，即偽稱尚有其他會員委託代為投標，並以底價抽籤方式決標，丁○○即冒用甲○○名義得標，而僅向活會會員戊○○詐得會款一萬元後，即宣布止
    會，會員庚○○等人相互查詢，始知受騙，丁○○共計詐得會款二百五十八萬元
    。
二、案經被害人庚○○等人訴由台灣高雄地方法院檢察署檢察官偵查起訴。
      理      由
一、右揭上訴人即被告丁○○招募上開民間互助會，並連續冒用會員庚○○、辛○○
    、陳先明、林俊成、戊○○、蔡合明、壬○○、周淑媚、蔡宏正、子○○、鄭惠
    琴、甲○○等人名義標得會款之事實，業據被告於本院審理時供承不諱（見本院
    卷第六十三頁），核與告訴人庚○○、己○○、癸○○、乙○○等人指訴情節相
    符，並有會員己○○所記載由被告於每次標會後所告知，由何會員得標及得標金
    額之得標記錄單及會單各一份在卷足稽（見九十年度他字第二六０一號卷第四頁
    ），而經本院提示該記錄單，被告亦供承該記錄單所載之標會日期及金額均屬無
    誤（見本院卷第六十四頁），又被告所招募該組民間互助會，其中被告冒用甲○○、丙○○、子○○三人名義參加，亦經被告於原審供承無誤（見原審卷第十九
    頁）。則被告冒用上開會員名義所標得之會款，除甲○○部分外，其餘被冒標會
    款之會員、日期、金額，各如附表編號1.至11.號所載，應可確定。
二、被告所招募該民間互助會，最後一次於九十年五月五日開標，以抽籤方式，由被
    告冒名甲○○名義得標外，其餘各次投標，均須由會員書寫標單，標單上記載會
    員姓名及所欲投標金額等情，亦經告訴人即會員己○○、癸○○二人分別於原審
    及本院陳述明確（見原審卷第一九七頁、本院卷第四十五、六十四頁），又依上
    開標會記錄單所載，每次會員得標金額高低不一，自應以書寫標單，且秘密方式
    為之，始可達成，是告訴人己○○、癸○○二人上開指訴，自屬可信。
三、按被告招募上開民間互助會時，即冒用甲○○、丙○○、子○○三人名義參加，
    且連續冒標上開會款，顯然被告於招募上開民間互助會之初，即蓄意施詐，被告
    所辯非故意施詐云云，顯無足採，其犯行堪以認定。
四、按民間互助會之標單，通常僅填寫一定之金額及姓名，如單從記載內容上之形式
    觀之，殊無法瞭解其為何種用意之證明，而必須依據習慣或特約，始足以表示該
    一定之金額即為標取會款之利息，該姓名即標取會款之會員，故偽造該標單應認
    為係偽造同法第二百二十條第一項以文書論之私文書（最高法院七十四年度台上
    字第五六一二號判決意旨參照），是被告冒用附表所示編號1.至11.號庚○○等十
    一人名義，偽造標單，行使得標，詐取會款，其此部分所為，係犯刑法第二百十
    六條、第二百二十條第一項、第二百十條之行使偽造準私文書罪及同法第三百三
    十九條第一項之詐欺取財罪；另被告冒用甲○○名義，詐取會款部分（未書寫標
    單），係犯同法第三百三十九條第一項之詐欺取財罪；被告偽造庚○○等人之署
    押於得標之會單上，其偽造署押之行為，應為偽造得標會單之準私文書行為之部
    分行為；再其偽造得標之標單後復持以行使，其偽造之低度行為應為行使之高度
    行為所吸收。又被告一投標行為，同時向多數會員詐取會款，係以一行為觸犯數
    詐款罪名，為想像競合犯，依刑法第五十五條之規定，應從一重處斷。另被告先
    後多次偽造準私文書、詐欺取財犯行，時間緊接，所犯係構成要件相同之罪，顯
    分別基於概括犯意反覆為之，均應依連續犯之規定，以一罪論。又所犯行使偽造
    準私文書、詐欺取財二罪間，有方法、結果之牽連關係，應依刑法第五十五條之
    規定，應從一較重之偽造準私文書罪處斷。至被告偽造附表編號1.至11.號所載庚○○等人標單及標單上之署押，均未扣押，且被告於冒標後即將之丟棄，該等標
    單均己減失，為免執行上之困難，均不另為沒收之諭知，併此明。
五、原審予以論罪科刑，固非無見，惟查：被告偽造會員標單，行使並得標之行為，
    另犯刑法第二百十六條、第二百二十條第一項、第二百十條之行使偽造準私文書
    罪，原判決未予認定，尚有未洽；又被告係冒用附表所示編號1.至11.號庚○○等
    人及甲○○等十二人名義詐得會款共二百五十八萬元，原判決認被告僅詐得會款
    一百四十三萬二千五百元，亦有未合。被告上訴意旨，指摘原判決量刑過重，及
    檢察官上訴意旨指摘原判決量刑過輕不當，雖均無理由，但原判決既有上述可議
    ，自應由本院予以撤銷改判，審酌被告尚未與被害人和解等一切情狀，仍如原審
    量處有期徒刑拾月。
據上論結，應依刑事訴訟法第三百六十九條第一項前段、第三百六十四條、第二百九
十九條第一項前段、刑法第五十六條、第二百十六條、第二百二十條第一項、第二百
十條、第三百三十九條第一項、第五十五條、罰金罰鍰提高標準條例第一條前段，判
決如主文。
本案經檢察官陳新慶到庭執行職務。
中    華    民    國     九十三     年       五       月     十  九     日
                              臺灣高等法院高雄分院刑事第六庭
                                  審判長法官  王憲義
                                        法官  范惠瑩
                法官  張盛喜
右正本證明與原本無異。
如不服本判決應於收受本判決後十日內向本院提出上訴書狀，其未述上訴理由者，
並得於提起上訴後十日內向本院補提理由書狀（均須按他造當事人之人數附繕本)「
切勿逕送上級法院」。
                                      書記官  林淑敏
中    華    民    國     九十三     年       五       月     二十一     日
附錄：本判決論罪科刑法條：
刑法第二百十六條：
行使第二百十條至第二百十五條之文書者，依偽造、變造文書或登載不實事項或使登
載不實事項之規定處斷。
刑法第二百二十條第一項：
在紙上或物品上之文字、符號、圖畫、照像，依習慣或特約，足以為表示其用意之證
明者，關於本章及本章以外各罪，以文書論。
刑法第二百十條：
偽造、變造私文書，足以生損害於公眾或他人者，處五年以下有期徒刑。
刑法第三百三十九條第一項：
意圖為自己或第三人不法之所有，以詐術使人將本人或第三人之物交付者，處五年以
下有期徒刑、拘役或科或併科一千元以下罰金。
附表：
┌─┬───┬───┬─────┬───────────────────┐
│編│被冒標│冒  標│冒標金額  │      詐得金額（新台幣）              │
│號│會  員│日  期│（新台幣）│                                      │
├─┼───┼───┼─────┼───────────────────┤
│1.│庚○○│12.5.│二千四百元│二十八萬元（活會三十人減虛列三人加被冒│
│  │      │      │          │標一人乘一萬所得）                    │
├─┼───┼───┼─────┼───────────────────┤
│2.│辛○○│2.5.│二千三百元│二十七萬元（活會二十八人減虛列三人加被│
│  │      │      │          │冒標二人乘一萬所得）                  │
├─┼───┼───┼─────┼───────────────────┤
│3.│陳光明│3.5.│二千四百元│二十七萬元（活會二十七人減虛列三人加被│
│  │      │      │          │冒標三人乘一萬所得）                  │
├─┼───┼───┼─────┼───────────────────┤
│4.│林俊成│5.5.│二千八百元│二十五萬元（活會二十四人減虛列三人加被│
│  │      │      │          │冒標四人乘一萬所得）                  │
├─┼───┼───┼─────┼───────────────────┤
│5.│戊○○│6.5.│二千八百元│二十五萬元（活會二十三人減虛列三人加被│
│  │      │      │          │冒標五人乘一萬所得）                  │
├─┼───┼───┼─────┼───────────────────┤
│6.│蔡合明│9.5.│二千五百元│二十二萬元（活會十九人減虛列三人加被冒│
│  │      │      │          │標六人乘一萬所得）                │
├─┼───┼───┼─────┼───────────────────┤
│7.│壬○○│11.5.│二千六百元│二十一萬元（活會十七人減虛列三人加被冒│
│  │      │      │          │標七人乘一萬所得）                    │
├─┼───┼───┼─────┼───────────────────┤
│8.│周淑娟│12.5.│二千九百元│二十一萬元（活會十六人減虛列三人加被冒│
│  │      │      │          │標八人乘一萬所得）                    │
├─┼───┼───┼─────┼───────────────────┤
│9.│蔡宏正│1.5.│二千九百元│二十一萬元（活會十五人減虛列三人加被冒│
│  │      │      │          │標九人乘一萬所得）                    │
├─┼───┼───┼─────┼───────────────────┤
│10.│子○○│1.20.│二千九百元│二十一萬元（活會十四人減虛列三人加被冒│
│  │      │      │          │標十人乘一萬所得）                    │
├─┼───┼───┼─────┼───────────────────┤
│11.│鄭惠琴│4.5.│二千八百元│十九萬元（活會十一人減虛列三人加被冒標│
│  │      │      │          │十一人乘一萬所得）                    │
├─┼───┼───┼─────┼───────────────────┤
│  │      │      │共      計│二五七萬元                            │
└─┴───┴───┴─────┴───────────────────┘
                                                                        Ｆ
